【裁判字號】    90,上訴,1063
【裁判日期】    900921
【裁判案由】    違反水土保持法
【裁判全文】
臺灣高等法院臺南分院刑事判決            九十年度上訴字第一六三號     Ｃ
      上  訴  人
      即  被  告  甲  ○  ○
右上訴人因違反水土保持法案件，不服臺灣臺南地方法院八十九年度訴字第三六八號
中華民國九十年六月十五日第一審判決（起訴案號：臺灣臺南地方法院檢察署八十九
年度偵緝字第一二七號），提起上訴，本院判決如左：
      主      文
上訴駁回。
      事      實
一、甲○○為台南縣新營市上將砂石行之負責人，該砂石行於民國（下同）八十六年
    二月間，向台南縣政府申請台南縣柳營鄉○○○段一五四四─三六二號之山坡地
    保育區面積二點三○公頃之土石採取權，經核准後，明知依水土保持法、土石採
    取規則、露天採礦規則、水土保持技術規範，以及上開採土場申請許可之土石採
    取計劃書、水土保持計劃書上，應在核可範圍內採取，採取土石時須由上往下採
    階梯式開採，並應嚴格控制，於採土邊界預留一定距離，保留階梯式之邊坡，單
    一採掘面之高度應在十公尺以下，坡度在六十五度以下，於邊坡之垂直高度不得
    超過五公尺、平台寬度不得少於一點五公尺，並應設置截水道，並作好植被，同
    時於開採前應設置合乎規格之沈沙池與滯洪池等水土保持管理及維護設施，以避
    免開採時及開採後之水土流失。詎甲○○卻於採取經核准面積之土石時，為獲得
    較多土石及節省成本，超越核准區域開採，其開採面積竟達九點零三三二公頃，
    越界部分尚包括同地段一五四四─一○八及一一○之國有土地，且破壞應保留作
    為水土保持維護設施之階梯式邊坡。又未依照規定及核定土石採取計劃、水土保
    持計劃之設計，任意採取，並削挖附近山丘，留下高達九至十三公尺之陡峭山壁
    ，於面臨山溝之開採部分未作任何水土保持設施，亦未作植被護坡、截水道、滯
    洪池、沈砂池等設施，開採區域內之泥土經天雨沖蝕，致生水土流失，經台南縣
    政府告發，由台灣台南地方法院檢察署檢察官會同台南市調查站調查而查獲。
二、案經台南縣政府告發由台灣台南地方法院檢察署檢察官偵查起訴。
      理      由
一、訊據上訴人即被告甲○○否認上開犯行，辯稱：關於超挖台南縣柳營鄉○○○段
    第一五四四之一○八號、一五四四之一一○號國有地部分，該兩筆土地與伊所申
    請之同段一五四四之三六二號土地相距甚遠，中間有林世忠、陳彩銀之土地相隔
    ，其二人曾到庭證稱渠等有整平其所有之土地，自有誤挖相鄰上開國有地之可能
    ，應非被告所超挖，另就同段第一五四四之三六二號土地超挖部分，公訴人認係
    犯山坡地保育條例第三十五條第三項、水土保持法第三十三條第三項之罪，惟該
    二條罪均以致生水土流失為構成要件，依公訴人於八十八年九月二十八日之勘驗
    筆錄所載，僅足說明被告未依水土保持法第八條第一項之規定實施水土保持，尚
    無法證明本件水土確已流失，自不構成前述罪名云云。又稱：伊有做一半水土保
    持，亦沒有超過准許的面積開採，伊申請二點三○公頃，沒有越界開採，開採完
    畢後，就做水土保持了等語。
二、經查，右揭事實，有告發人台南縣政府八十八年七月二十日八府農保字第一二七
    七三九號告發函、鹽水地政事務所之土地複丈成果圖、土地登記簿謄本、上開土
    場之土石採取計劃書與水土保持計劃書之部分內容影本，以及柳營鄉公所提供之
    被告之砂石行開採土石之照片十一張附卷可稽，並經台灣台南地方法院檢察署檢
    察官於八十八年九月二十八日會同台南市調查站、台南縣政府水土保持課、柳營
    鄉公所、鹽水地政事務所等至現場勘驗明確，有勘驗筆錄及錄影帶一捲附卷可稽
    ，復經原審法院八十九年六月十三日前往現場勘驗，亦有勘驗筆錄一份可資佐證
    。另證人林世忠、陳彩銀固均供認各有一筆土地與前述一五四四之一○八號、一
    一○號國有土地相鄰，並均曾將地整平，惟均明確證稱：渠等僅將自己所有土地
    整平，並未超挖上揭國有土地等語，是被告所辯，係證人林世忠、陳彩銀有誤挖
    相鄰上開國有地之可能，尚非可採。被告於該地之土石開採，越界開採，侵及國
    有土地，並違反水土保持法、土石採取規則、露天採礦規則、水土保持技術規範
    （第三九二、三五○、三三二、三三四等規定）、土石採取計劃書、水土保持計
    劃書之相關規定及設計，破壞應保留為水土保持之維護及處理設備之邊坡，留下
    峭壁陡坡，復未作滯洪池、沈砂池、截水道、植被護坡，使區域內土石，經雨水
    沖蝕，即生水土流失，且由前述柳營鄉公所提供之被告之砂石行開採土石之照片
    十一張觀之及原審法院親至現埸勘驗結果，均足認已生水土流失之結果，是被告
    辯稱本件未致水土流失之結果，亦不足採。綜上所述，本件被告上揭犯行，事證
    明確，犯行堪予認定。
三、核被告甲○○所為，係犯水土保持法第三十二條第一項、第三十三條第三項之罪
    。被告一行為而觸犯上述二罪名，為想像競合犯，應依刑法第五十五條前段，從
    一情節較重之水土保持法第三十三條第三項之罪處斷（被告所犯上述二罪刑度相
    同，但所犯第三十三條第三項之罪部分被破壞土地之面積較廣，情節較重）。另
    公訴人雖認被告前揭犯行，亦涉山坡地保育利用條例第三十五條第三項、及同法
    第三十四條第一項之罪云云，然水土保持法係山坡地保育利用條例之特別法（最
    高法院八十八年台非字第二七八號判決參照），應優先適用水土保持法上述規定
    ，不再另論山坡地保育利用條例前揭之規定，附此述明。
四、原審以被告罪證明確，適用水土保持法第三十三條第三項、第三十二條第一項，
    刑法第十一條前段、第五十五條之規定，並審酌被告素行、犯罪之動機、目的、
    方法、超挖面積所生危害、生活狀況、犯罪後態度等一切情狀，量處有期徒刑一
    年。雖公訴人求刑有期徒刑一年三月，但被告因本件犯行部分涉及二筆國有土地
    ，已另租給他人，致其無法全部為回復水土保持之措施，此經證人即台南縣政府
    農業局水土保持課技士沈正雄到庭證述明確，因認量處如主文之刑，即足生懲處
    之效。本院經核原審認事用法俱無不合，量刑亦稱妥適，被告上訴意旨否認犯罪
    ，指摘原判決不當，並無可取，為無理由，應予駁回。
據上論結，應依刑事訴訟法第三百六十八條，判決如主文。
本案經檢察官吳忠賢到庭執行職務。
中    華    民    國      九十      年      九      月      二十一      日
                                  臺灣高等法院臺南分院刑事第三庭
                                      審判長法官  黃    崑    宗
                                            法官  莊    俊    華
                                            法官  林    勝    木
右正本證明與原本無異。
如不服本判決，應於判決送達後十日內向本院提出上訴狀，其未敘述理由者並應於提
出上訴狀後十日內向本院補提理由書（應附繕本)。
                                      法院書記官  吳    秋    賢
中    華    民    國      九十      年      九      月      二十四      日
附錄法條：
水土保持法第三十三條第三項：第一項第二款情形，致生水土流失或毀損水土保持之
                            處理與維護設施者，處六月以上五年以下有期徒刑，
                            得併科新台幣六十萬元以下罰金；因而致人於死者，
                            處三年以上十年以下有期徒刑，得併科新台幣八十萬
                            元以下罰金；致重傷者，處一年以上七年以下有期徒
    刑，得併科新台幣六十萬元以下罰金。
水土保持法第三十二條第一項：在公有或私人山坡地或國、公有林區或他人私有林區
                            內未經同意擅自墾殖、占用或從事第八條第一項第二
                            款至第五款之開發、經營或使用，致生水土流失或毀
                            損水土保持之處理與維護設施者，處六個月以上五年
                            以下有期徒刑，得併科新台幣六十萬元以下罰金。但
                            其情節輕微，顯可憫恕者，得減輕或免除其刑。


司法院資訊處製作；財團法人民間司法改革基金會備份。
